【裁判字號】    99,交上易,564
【裁判日期】    990729
【裁判案由】    過失傷害
【裁判全文】
臺灣高等法院臺中分院刑事判決       99年度交上易字第564號
上  訴  人
即  被  告  丁○○
選任辯護人  陳武璋律師
上列上訴人即被告因過失傷害案件，不服臺灣臺中地方法院99年
度交易字第120號中華民國99年3月15日第一審判決（起訴案號：
臺灣臺中地方法院檢察署99年度偵字第932號），提起上訴，本
院判決如下：
    主    文
原判決撤銷。
丁○○因過失傷害人，處拘役肆拾日，如易科罰金，以新臺幣壹
仟元折算壹日。
    犯罪事實
一、丁○○於民國98年7月3日上午9時15分許，駕駛車牌號碼A2-
    2448號自小客車，沿臺中市○○區○○路由北往南方向行駛
    ，行經臺中市○○路與文心路交岔路口欲右轉時，本應注意
    轉彎車應讓直行車先行，且應於30公尺前顯示方向燈或手勢
    ，而當時天候晴、日間自然光線、路面柏油、乾燥、無缺陷
    、無障礙物、視距良好，並無不能注意之情事，竟疏未注意
    於30公尺前就開始顯示方向燈或手勢，並讓直行車先行，即
    貿然右轉，適有乙○○騎乘車牌號碼CJY-861號重型機車行
    駛在其同向右後方欲直行通過該交岔路口，因閃避不及，而
    撞到該自小客車之右前車輪，該機車因而傾斜，並於傾斜時
    其左手把再刮擦該自小客車之右前車門，乙○○因而人車倒
    地，受有雙側上下肢擦傷與挫傷、顏面挫傷等傷害。丁○○
    見狀即停車下來察看，並於職司犯罪偵查之警員到達現場但
    尚未發覺本件車禍之肇事者為何人前，立即向警員自首其為
    肇事者，並接受裁判。
二、案經乙○○訴請臺灣臺中地方法院檢察署檢察官偵查起訴。
    理    由
壹、證據能力部分：
一、按被告以外之人於審判外之陳述，雖不符刑事訴訟法第159
    條之1至之4等四條之規定，而經當事人於審判程序同意作為
    證據，法院審酌該言詞陳述或書面陳述作成時之情況，認為
    適當者，亦得為證據，當事人、代理人或辯護人於法院調查
    證據時，知有刑事訴訟法第159條第1項不得為證據之情形，
    而未於言詞辯論終結前聲明異議者，視為有前項之同意。同
    法第159條之5定有明文。本案乙○○於警詢及檢察官偵訊時
    之陳述，其性質屬於證人於審判外之陳述，而為傳聞證據，
    且查無符合刑事訴訟法第159條之1至之4等四條之情形，原
    雖無證據能力，然上開供述證據內容，業經本院審理時予以
    提示並告以要旨，且經檢察官、被告及辯護人表示意見，當
    事人已知上述供述證據乃傳聞證據，卻均未表示無證據能力
    ，本院審酌上開供述證據作成時，並無人情施壓或干擾，亦
    無不當取供之情形，認為以之作為本案之證據亦屬適當，而
    有證據能力。
二、除法律另有規定外，實施刑事訴訟程序之公務員因違背法定
    程序取得之證據，其有無證據能力之認定，應審酌人權保障
    及公共利益之均衡維護，刑事訴訟法第158條之4定有明文。
    本案所引用之非供述證據，並無證據證明係實施刑事訴訟程
    序之公務員違背法定程序所取得，且檢察官、被告及辯護人
    均未表示無證據能力，自應認均具有證據能力。
貳、認定犯罪事實之證據及理由：
一、訊據被告丁○○，矢口否認其駕駛之前開自小客車有與告訴
    人乙○○所騎乘之該重型機車發生擦撞，辯稱：當時伊是準
    備要右轉沒錯，但還沒有右轉，只是慢慢向右邊靠過去，告
    訴人就騎機車快速衝過來，自己摔倒，伊就停車下來察看，
    並將告訴人的機車扶起來，且當時交岔路口已呈黃燈，告訴
    人搶黃燈亦有違規之處云云。
二、經查：
(一)、告訴人乙○○於98年7月5日在警詢中陳稱：「我是由瀋陽路
    方向沿山西路慢車道直行往文心路方向直行至肇事地點，我
    車左前手把擦損，人頭部及手、腳受傷，對方是與我同向行
    駛在我車左方，對方是山西路要右轉文心路的。當時號誌山
    西路是綠燈剛變黃燈。」等語（參他字卷第18-21頁之臺中
    市○○○道路交通事故談話紀錄表），於98年12月28日在檢
    察官偵訊中陳稱：「我撞上她小客車副駕駛座右前輪的部位
    。」等語（參他字卷第33頁筆錄）。
(二)、被告於98年7月3日在警詢中供稱：「我是由瀋陽路方向沿山
    西路直行至文心路口右轉彎時，我車右前車門擦損，人無受
    傷，對方是與我同向行駛在我車右後方，我原本是行駛山西
    路快車道的，對方是左側車身擦撞我右側前門的，我是碰撞
    後才發現對方的，撞擊部位是右前車門，當時路況、天候、
    視線正常，無障礙物，當時山西路是剛變黃燈。」等語（參
    他字卷第18-21頁之臺中市○○○道路交通事故談話紀錄表
    ）。
(三)、證人即當天到場處理之警員丙○○於99年7月15日在本院審
    理中具結證稱：「（問：機車倒地，你有無查看機車左手把
    是否有擦痕？）有，有擦痕。」、「（問：本件汽車的情形
    是什麼狀況？）我是有看到新的痕跡。」、「（問：新的痕
    跡是在汽車何處？）右前車門。」、「（問：當時有無將車
    門有擦痕的跡證，與機車的把手來比對？）沒有比對，這無
    法比對，因這是倒地後的擦痕，無法比對，本件應該是倒地
    倒到一半，才擦撞到車門的。」、「（問：你如何知道，是
    倒地倒到一半，才擦撞到車門的？）我是依據當事人雙方的
    陳述來判斷的。」、「（問：車門是否確實有新的痕跡？）
    被告的車門有新的擦摩沒錯，這一點我能確定。」、「（問
    ：現場的刮地痕是擦撞之後或者是之前才產生，你是否知道
    ？）這部分我無法判斷，若是刮地痕是直的，可能是沒有碰
    撞，但是刮地痕若是斜的，應該是有發生碰撞才對。」（參
    本院卷第54-55頁筆錄）。
(四)、卷附照片顯示：告訴人前揭機車之左手把、左側車身均有刮
    擦磨損之痕跡（參他字卷第30頁），被告前開自小客車右前
    車門（靠近右前車輪處）有一道刮痕，且該刮痕處並無如週
    遭有很多看似灰塵或因老舊而產生之褐色小斑點（參他字卷
    第29頁），亦即應是新造成的。
(五)、卷附照片顯示：被告前揭小客車車頭已呈偏右狀態（參他字
    卷第31頁），另卷附道路交通事故現場圖顯示：機車刮地痕
    有5.4公尺，呈右斜走向（參他字卷第15頁）。
(六)、臺灣省臺中市區行車事故鑑定委會鑑定意見為：「丁○○
    駕駛自小客車於交岔路口貿然右轉彎而未讓同向右側直行車
    先行，為肇事原因。乙○○駕駛重機車無肇事因素」（參
    他字卷第10頁）
(七)、被告於99年5月24日在本院準備程序中雖供稱：「（問：本
    件妳所開的車子有與告訴人的機車發生碰撞？）沒有碰撞到
    ，完全沒有接觸到。」、「（問：妳在原審是有承認與告訴
    人機車發生碰撞？）我原本以為有碰撞到，我從頭到尾沒有
    說過有碰撞到，我記得我的右後方有聲音，我有看到告訴人
    騎機車有跌倒，她是看到前面紅燈才會緊急煞車才跌倒的。
    」（參本院卷第29頁背面筆錄）。惟其於警詢中已供陳有與
    告訴人之機車發生擦撞（詳前述），於99年3月1日在原審審
    理中復供稱：「後來我聽到我右後方的車門有被刮磨的聲音
    ，我就採煞車，並發現告訴人的機車沿著我的右後車門往右
    前車門刮擦向前，在我車輛前方約一輛半自小客車車身距離
    處倒地。」等語（參原審卷第10頁背面筆錄），亦即被告自
    陳聽見並看見告訴人之機車有刮擦其車子之右邊車門，其於
    99年3月9日之刑事補述狀中亦記載：「原告乙○○突然鑽出
    來衝刮我車向前跌倒。」等字（參原審卷第43頁）。足徵被
    告對於其駕駛之車子有無與告訴人所騎駛之機車擦撞，前後
    所述矛盾。
(八)、綜上可知，本件確係於被告駕駛自小客車右轉時，告訴人自
    後騎車撞到該自小客車之右前車輪而傾斜，並於傾斜時該機
    車左手把再刮擦該自小客車之右前車門，因而向左人車倒地
    ，而滑向右前方，被告於初始才會坦承「對方是左側車身擦
    撞我右側前門的」，告訴人機車左手把及左邊車身才會有刮
    擦磨損之痕跡，被告自小客右前車門靠近右前車輪處才會有
    新的刮擦痕，及告訴人於人車倒地時之刮地痕才會呈右斜走
    向。
二、次查：
(一)、被告於99年3月1日在原審審理時供稱：「我當時是邊向右靠
    過去，邊從後視鏡看右後方有無來車，我從後視鏡沒有看到
    告訴人的機車……，我的車子在離路口處約20公尺處就已經
    有打右轉燈。」等語（參原審卷第10頁背面筆錄）。
(二)、於99年5月24日在本院準備程序中供稱：「（問：當時妳是
    要右轉？）是，我有打方向燈要準備右轉。」、「（問：妳
    是何時有打方向燈？）我距離路口50公尺就有打方向燈了，
    我當時過瀋陽路時，剛過紅燈，我就馬上打方向燈。」等語
    （參本院卷第30頁筆錄）。
(三)、於98年10月28日在臺灣省臺中市區車輛行車事故鑑定委員會
    說明時表示：「因變黃燈我正猶豫直走會很危險，故我臨時
    改變主意才又打方向燈慢慢右轉，結果告訴人的車從後面就
    撞上來，車速很快。」（參他字卷第10頁）。
(四)、綜上可知，被告對於其何時準備右轉開始打方向燈，每次所
    述不一，且供稱發生車禍前未看到告訴人之機車。茲被告若
    係在20或50公尺前即打方向燈準備右轉，自是一路透過後視
    鏡察看右後方有無來車，而不可能未發現告訴人之機車，是
    可信被告應是在決定右轉之短時間內，告訴人即衝過來，其
    方無暇看到告訴人之機車，告訴人才會來不及煞車而撞上去
    。至告訴人雖然於檢察官偵訊中指稱：「被告沒有打方向燈
    。」（參他字卷第33頁筆錄），惟被告自始至終均供稱其有
    打方向燈（詳前述），本院忖諸被告雖係於決定右轉後短時
    間內即發生本件車禍，但此並非意謂被告即沒有打方向嬁，
    是非能僅據告訴人之前揭說詞，即謂被告沒有打方向嬁，然
    可以肯定的是，被告並沒有依規定在30公尺前即開始打方向
    或做右轉之手勢，亦即被告應係在距離路口不到30公尺的地
    方才決定右轉。
三、綜上，本院認本件確係被告所駕駛之車子未於30公尺前即開
    始打方向或做右轉之手勢，並讓直行車先行，即貿然右轉，
    致直行之告訴人自後騎駛機車閃避不及，而發生車禍無訛，
    被告前揭所辯僅係卸責之詞，不足憑採。此外，本件復有臺
    中市○○○道路交通事故初步分析研判表（參他字卷第13頁
    ）、道路交通事故現場圖（參他字卷第15頁）、道路交通事
    故調查報告表(一)及(二)（參他字卷第16-17頁）、肇事現場與
    車損照片12張（參他字卷第26-31頁）、中國醫藥大學附設
    醫院所出具內載告訴人受有前揭傷害之診斷證明書（參他字
    卷第12頁），及內載：「報案人或勤指中心轉來資料未報明
    肇事人姓名，處理人員前往現場處理時，肇事人在場，並當
    場承認為肇事人」之臺中市○○○道路交通事故肇事人自首
    情形紀錄表（參他字卷第23頁）等在卷可稽。又汽車行駛至
    交岔路口，右轉彎時，應距交岔路口30公尺前顯示方向燈或
    手勢，且轉彎車應讓直行車先行，道路交通安全規則第102
    條第1項第4款、第7款分別定有明文。今被告於行車右轉時
    ，自應注意前揭交通安全規定，而當時天候晴、日間自然光
    線、路面柏油、乾燥、無缺陷、無障礙物、視距良好（參道
    路交通事故調查報告表(一)），並無不能注意之情事，卻疏未
    注意，仍貿然右轉，致釀成本件車禍，被告行為顯有過失甚
    明，且其過失行為與告訴人受傷間具有相當因果關係（詳如
    前述），至告訴人是否有搶黃燈違反規定，並無礙於被告本
    件過失罪責之成立。本件事證明確，被告犯行應堪認定。
、論罪科刑部分：
一、核被告所為，係犯刑法第284條第1項前段之普通過失傷害罪
    。又被告肇事後於職司犯罪偵查之警員尚未發覺係其駕車
    肇事致人於死前，主動向警員自首其為肇事者，嗣並接受裁
    判，其行為符合刑法自首之規定，依刑法第62條前段規定，
    減輕其刑。起訴書雖未記載「被告疏未注意於30公尺前就
    開始顯示方向燈或手勢」之情節，惟因此為被告過失之認定
    ，並無礙於起訴事實之同一性，本院自得依職權認定之。
    起訴書雖記載告訴人除受有前揭傷害外，尚受有「輕微腦震
    盪」之傷害，惟告訴人於偵查中所提出於案發當日就診之前
    揭中國醫藥大學附設醫院診斷證明書中並未記載有此項傷害
    ，另被告於本院所提出之另紙中國醫藥大學附設醫院診斷證
    明書中固記載「告訴人有輕微腦震盪合併頭痛」等字（參本
    院卷第14頁），然該診斷證明書復記載「患者自98年12月14
    日起至98年12月18日間，共至門診二次」，亦即告訴人係於
    本件案發約5個月後才診出有該病症，此距本件案發時間如
    此之久方診出之症狀，實難認與本件車禍有何關係，公訴人
    或告訴人亦均未舉證證明與本件車禍有何關連，故本院不予
    認定。
二、原審據以論罪科刑，固非無見。惟(甲)按證據資料依其性質可
    分為「供述證據」及「非供述證據」，對於被告以外之人於
    審判外所為之陳述，屬「供述證據」，其有無證據能力，應
    視是否合於刑事訴訟法第159條之1至第159條之5有關傳聞法
    則例外規定決定，另物證係屬「非供述證據」，自無傳聞法
    則規定之適用，祇須合法取得，並於審判期日經合法調查，
    即可容許為證據（參最高法院98年台上字第2368號判決）。
    原審判決於證據能力之說明部分竟引用刑事訴訟法第159條
    之5之規定，記載「檢察官、被告均未就卷內證據資料（即
    含混包括供述及非供述證據）之證據能力有所爭執……應認
    本案調查之卷內證據均有證據能力」，即有未當，(乙)並無證
    據證明告訴人因本件車禍受有「輕微腦震盪」之傷害，原審
    判決卻於犯罪事實中予以記載，尚有未洽。被告仍執前揭辯
    詞否認犯罪，提起上訴請求諭知無罪判決，雖無理由，然其
    主張原審判決記載告訴人受有「輕微腦震盪」之傷害，採證
    尚有違誤，則有理由，且原審判決既有前開可議之處，本院
    自應將原審判決予以撤銷改判。爰審酌被告素行尚佳，惟犯
    後仍否認犯罪之態度，尚未與告訴人達成和解，及告訴人所
    受之傷害並非嚴重，本件情節尚屬輕微等一切情狀，量處如
    主文所示之刑，並諭知易科罰金之折算標準。
據上論斷，應依刑事訴訟法第369條第1項前段、第364條、第299
條第1項前段，刑法第284條第1項前段、第62條前段、第41條第1
項前段，刑法施行法第1條之1第1項、第2項前段，判決如主文。
本案經檢察官甲○○到庭執行職務。
中    華    民    國    99    年    7     月    29    日
            刑事第七庭    審判長法  官  林  榮  龍
                                法  官  張  惠  立
                                法  官  李  秋  娟
上列正本證明與原本無異。
不得上訴。
                                書記官  詹  錫  朋
中    華    民    國    99    年    7     月    29    日

司法院資訊處製作；財團法人民間司法改革基金會備份。
